【裁判字號】    98,台上,7133
【裁判日期】    981126
【裁判案由】    強盜
【裁判全文】
最高法院刑事判決            九十八年度台上字第七一三三號
上  訴  人  甲○○
選任辯護人  蔡進清律師
上列上訴人因強盜案件，不服台灣高等法院高雄分院中華民國九
十八年九月二十二日第二審更審判決（九十八年度重上更(四)字第
九二號，起訴案號：台灣高雄地方法院檢察署九十一年度偵字第
一二二三一號、第一六三九四號、第一六五二四號、第一七０五
０號、第一八六八三號），提起上訴，本院判決如下：
    主  文
上訴駁回。
    理  由
按刑事訴訟法第三百七十七條規定：上訴於第三審法院，非以判
決違背法令為理由不得為之；是提起第三審上訴，應以原判決違
背法令為理由，係屬法定要件。如果上訴理由書狀並未依據卷內
訴訟資料具體指摘原判決不適用何種法則或如何適用不當；或所
指摘原判決違法情事，顯與法律規定得為第三審上訴理由之違法
情形不相適合；均應認其上訴為違背法律上之程式，予以駁回。
本件原判決撤銷第一審之科刑判決，改判仍論處上訴人甲○○共
同犯攜帶兇器強盜罪刑（處有期徒刑七年六月）。上訴人之上訴
意旨略稱：（一）被害人劉竹涵先後之指述，有諸多矛盾或與卷
內證據不相符合之處，上訴人於原法院上訴審、更(一)審、更(二)審
、更(三)審及原審所提出之上訴理由狀內均已詳予指明；而被害人
於案發之初，並未指認上訴人即係犯罪行為人，何來原判決所稱
：「確係由被告（即上訴人，下同）持刀強取被害人皮包之主要
事實，被害人前後指訴大致相符」之情形，則究係有何旁證，足
以證明被害人之何次指述為真實？原判決就被害人指述之瑕疵，
究係如何究明？其理由為何？原判決俱未說明，即採納被害人片
面之指述，作為不利於上訴人認定之依據，顯有應於審判期日調
查之證據未予調查及理由不備之違法。（二）原判決理由說明：
「因本件強盜案發生時間甚短，且歷經警、偵、原審（指第一審
，下同）及本院（指原法院，下同）上訴審之程序時間甚久，被
害人就該案過程之細節，亦常因其於各次偵、審程序時之陳述內
容是否簡略，或陳述時之當時心理、記憶等因素，而有前後未盡
相同之處，然關於該案發生時之客觀現場，確係由被告持刀強取
其皮包之主要事實，被害人前後指訴則大致相符，自不能僅因被
害人先後陳述之枝節上些微不符，即認被害人上開不利於被告之
證言為不可採」，與該理由內另記載：「被害人劉竹涵於原審及
本院上訴審均具結證稱：伊之所以認為被告就是當天坐在機車後
座下車搶伊皮包之人，是因從歹徒之機車擋住伊去路，到被告下
車與伊拉扯皮包，進而搶走伊皮包，其間經過一段時間，留下相
當之印象，在警局時伊不敢百分之百確定被告是搶伊之歹徒，是
因被告作案時有戴全罩式安全帽，但後來發現被告之站姿跟當天
搶伊之歹徒一模一樣，所以確認搶伊之歹徒即是被告等情明確」
、「本案歹徒二人係騎機車先擋住被害人面前，而後由後座者下
機車，站在被害人面前，與被害人對峙片刻，而後出手拉扯被害
人皮包，再亮出柴刀強行取得皮包，被害人目睹及親歷全部過程
，印象自必深刻，此與一般騎乘機車歹徒於行駛間，由後搶走被
害人皮包後迅即離去，被害人因而驚慌失措，不及看清歹徒面貌
之情顯有不同」，相互矛盾，有判決理由矛盾之違法，業經鈞院
九十七年度台上字第六五０二號判決意旨所指明。（三）原判決
係採納被害人之指述，認定上訴人強取被害人皮包之時，曾持用
一把有封套之柴刀，因而論上訴人以攜帶兇器強盜罪名；惟警察
於民國九十一年六月五日配合台灣高雄地方法院民事執行處人員
，前往高雄市三民區○○○路二九０號五樓上訴人住處執行查封
時，固扣得柴刀二把；惟原判決亦認定該二把柴刀並非供犯本罪
所用之物，此外，本件又無其他柴刀扣案，則究係憑何證據證明
被害人前揭指述與事實相符？原判決未予說明，有認定事實不憑
證據及理由不備之違法。（四）第一審共同被告顏年上於偵查中
供稱：「偷的部分，只有我一人犯案，搶奪部分是與甲○○」、
「（問：搶來除現金外，其他證件或金融卡去向？）均由甲○○
處理，但其中一次甲○○曾拿一偷來證件被警臨檢」，顯意指上
訴人係有一次持顏年上偷得之證件為警臨檢查獲；此與原判決所
認定之事實（即雷繼天之駕駛執照係置於被害人皮包內一併遭上
訴人強盜取走）顯不相同，原判決執顏年上前揭供述，說明上訴
人辯稱：原置於被害人皮包內之雷繼天駕照係其拾獲云云，顯非
實在，並進而推認被害人指認上訴人係強盜其財物者之證詞確非
虛妄；顯與顏年上前揭供述之真意不符，有證據上理由矛盾之違
法。況且顏年上所稱：「甲○○曾拿一偷來證件被警臨檢」之「
證件」究係為何？是否即係指雷繼天之駕駛執照？原審未予查明
，則顏年上前揭供述，尚不足以證明上訴人確曾犯下本件強盜犯
行，自不適合供作認定上訴人有本件犯罪事實之依據，原判決仍
採為判決之基礎，自屬採證違背證據法則。（五）以相貌作為指
認依據者，通常係依臉部特徵，如額部寬窄、鼻子大小、高低、
眼睛大小等具體特徵，而以身影、姿勢為指認者，亦須有具體特
徵作為依據。被害人既係以強盜者之身影、姿勢作為指認上訴人
之依據，惟其所稱之身影、姿勢究竟為何？被害人並未具體說明
，原判決未予究明，即採納被害人之指認作為判決上訴人有罪之
證據，有理由不備及證據調查未盡之違法。（六）依原判決事實
認定：「於九十一年六月五日十時許，警察配合台灣高雄地方法
院民事執行處人員前往高雄市三民區○○○路二九０號五樓甲○
○住處執行查封時，發現該住處房內有來源不明之行動電話四支
及非供犯本案所用之柴刀二支等物，經警方詢問事後返回該處之
甲○○，甲○○始告以尚有另支行動電話交由其女友陳美黛持用
中，警方而於同日（五日）十四時許，前往高雄市○○區○○路
七八七號四樓之三陳美黛住處查扣劉竹涵遭強盜之諾基亞行動電
話，並經劉竹涵指認無誤後，循線查獲上情」。則上訴人顯係自
行供出警方尚未發覺之犯罪，應有刑法第六十二條自首規定之適
用，原判決未依自首之規定減輕其刑，有不適用法則及理由不備
之違法。（七）上訴人始終辯稱：如本件強盜案確係上訴人所為
，上訴人為脫免罪責，對贓物自應妥為藏放，豈會於警方未尋獲
扣案之前，主動告知尚有另一支行動電話交由女友使用之理等語
，原判決未說明不予採納之理由，自屬理由不備等語。
惟查：原判決依憑調查證據之結果，並綜合卷內證據資料，認定
上訴人有其事實欄所載之犯行，已於理由內詳敘其調查證據之結
果及取捨證據認定之理由，並就上訴人否認犯罪所持之辯解，認
非可採，以及證人林義盛於第一審所為有利於上訴人之證述，認
係迴護之詞，非可採信，分別予以指駁或說明。復就被害人前後
略有歧異之證述，說明其取捨之理由。從形式上觀察，原判決並
無不適用法則、證據上理由矛盾、理由不備、採證違背證據法則
、應於審判期日調查之證據未予調查等違背法令之情形。上訴意
旨（一）、（五）均置原判決事實欄明確認定及理由欄內已詳予
說明之事項於不顧，徒憑己意，或仍執被害人先後證述之歧異，
指摘原判決證據調查未盡及理由不備；或就事實審法院無違於證
據法則之採證認事自由判斷職權之合法行使，再為單純事實上爭
執；俱不足以辨識原判決已具備違背法令之形式要件。至於本院
九十七年度台上字第六五０二號判決意旨所稱：「原判決（指原
法院更(二)審）依憑被害人劉竹涵之指證，資為認定上訴人有加重
強盜犯行之重要證據，而於理由內說明：辯護人所指被害人指述
前後不符一節，『因為該搶劫案件所發生之時間極短，被害人於
剎那間自不可能詳細觀察』，且該案歷經警詢、檢察官偵查、第
一審及原審上訴審，時間相隔甚久，其因時間經過，記憶模糊而
導致枝節上之差異，係屬正常情形，自不能僅因枝節上些微不符
，即認其證言為不可採信；然又稱：再參諸被害人於第一審及原
審上訴審審理時均陳稱：伊之所以認為上訴人就是當天坐在機車
後座下車搶伊皮包之人，是因從歹徒之機車擋住伊去路，到上訴
人下車與伊拉扯皮包，進而搶走伊皮包，『其間經過一段時間，
留下相當之印象』……等語，洵可認定上訴人即是強盜被害人財
物之歹徒無訛；及參以『歹徒騎機車係先擋住被害人面前，而後
由後座下車，站在被害人面前，與被害人對峙片刻，而後出手拉
扯被害人皮包，再亮出柴刀，搶走皮包，被害人目睹及親歷全部
過程，印象自必深刻』云云。其理由之論述前後齟齬。有判決理
由矛盾之違背法令」。乃意指原法院更(二)審判決理由內先記載：
「因為該搶劫案件所發生之時間極短，被害人於剎那間自不可能
詳細觀察」，與其後之說明：「其間經過一段時間，留下相當之
印象」、「歹徒騎機車係先擋住被害人面前，而後由後座下車，
站在被害人面前，與被害人對峙片刻，而後出手拉扯被害人皮包
，再亮出柴刀，搶走皮包，被害人目睹及親歷全部過程，印象自
必深刻」，前後齟齬；茲原判決就上開矛盾，已經補正（即已將
「因為該搶劫案件所發生之時間極短，被害人於剎那間自不可能
詳細觀察」刪除，另以「本件強盜案發時間甚短」代之）。上訴
意旨（二）仍執本院前揭發回意旨，指摘原判決理由矛盾，自非
依據卷內資料而為主張。再依原判決理由說明，係依憑被害人於
偵查、第一審及原法院上訴審一致證稱：當時伊正要走路回家，
有二名歹徒騎車在伊前方擋住伊去路，後來並將機車停在伊旁邊
，後座之歹徒下車拉扯伊皮包，彼此拉扯一段時間，伊抗拒不讓
他拉走，結果他就從腰間亮出一支有封套之柴刀，在伊臉部前方
晃動，伊非常害怕不敢反抗，才讓他搶走皮包，上訴人即是當天
持柴刀搶劫伊皮包之歹徒等語，作為判決之基礎；而該被害人於
第一審就上訴人持以強盜財物之器械復明確指稱：「經我當庭辨
認刀子，就是如庭上的一樣（指扣案之柴刀），但歹徒亮刀時，
刀上尚有類似皮革的封套」（見第一審卷第一宗第一四九頁），
此外並有柴刀二把扣案暨其照片在卷可稽（見警0000000
000號卷第三二頁）。則原判決綜合卷內前揭證據資料，認定
：「上訴人所持之柴刀，客觀上足以危害人之生命、身體，依社
會通常觀念係可供兇器使用之物，其強盜行為顯有刑法第三百二
十一條第一項第三款：『攜帶兇器』而犯之情形」，乃論上訴人
以刑法第三百三十條第一項、第三百二十一條第一項第三款之加
重強盜罪名，核屬事實審法院無違於證據法則之採證認事自由判
斷職權之合法行使，並未違法。上訴意旨（三）執以指摘原判決
認定事實不憑證據及理由不備等語，亦非適法。又原判決理由內
援引第一審共同被告顏年上於偵查中供稱：「……其中一次甲○
○曾拿一偷來證件被警臨檢」，旨在說明上訴人辯稱：原置於被
害人皮包內之雷繼天駕駛執照係其拾獲云云，顯非事實，並未執
顏年上前開供述，作為認定上訴人涉犯本件加重強盜罪之積極證
據。至於顏年上所稱：「甲○○曾拿一偷來證件被警臨檢」之「
證件」究係何種證件？是否即係指雷繼天之駕駛執照？原審未進
一步予以究明，雖不無微疵，惟除去顏年上前揭供述及上引指駁
上訴人否認犯罪辯解之理由說明，本件依憑卷內其他證據資料，
仍應為同一之事實認定，則此項瑕疵，既於判決結果無影響，依
刑事訴訟法第三百八十條規定，仍難執為提起第三審上訴之適法
理由。上訴意旨（四）執此指摘原判決採證違背證據法則，自非
合法之第三審上訴理由。又犯人在犯罪未發覺之前，向該管公務
員自行申告犯罪，且不逃避接受裁判者，始與刑法第六十二條規
定自首之條件相符。依原判決事實認定，上訴人係於警方配合台
灣高雄地方法院民事執行處人員前往其高雄市三民區○○○路二
九０號五樓住處執行查封，發現其房內有來源不明之行動電話四
支及柴刀二支後，經警方詢問返回該處之上訴人，上訴人當時始
僅告以尚有另支行動電話交由其女友陳美黛持用中，而經警循線
起獲該只被害人遭強盜之諾基亞行動電話；但上訴人自警詢迄偵
審中，均否認有強盜被害人財物之行為，辯稱：該只諾基亞行動
電話，係其兄林義盛清理顏年上先前借住於伊住處之房間時所尋
獲，交伊送修後，伊再交予女友陳美黛使用等語。則上訴人既未
於本件強盜犯罪未發覺之前，向該管公務員自行申告犯罪，亦無
接受裁判之意，顯與刑法第六十二條自首之規定不符。上訴意旨
（六）執其係自首云云，指摘原判決不適用法則及理由不備，顯
非依據卷內資料而為主張。另依卷附高雄市政府警察局三民第二
分局九十六年八月二十二日高市警三二分偵字第０９６００２２
３３３號函所載，警方係依據扣案行動電話之序號查出被害人（
見更(一)卷第五一頁），則警方可循每支行動電話之序號查悉該行
動電話之原始購買者乙事，上訴人事前是否知情？上訴人之所以
供出另有一支行動電話交予女友使用之事實，是否係因不知警方
可循線查悉該行動電話原始購買者之故？則單純依據上訴人供出
伊交付系爭行動電話予女友使用之事實，尚無從為必然有利於上
訴人之認定，原判決就上訴人援引該部分事實所為之辯解，未說
明不予採納之理由，自無理由不備可言。上訴意旨（七）執此指
摘原判決理由不備，顯與法律規定得為第三審上訴理由之違法情
形不相適合。綜上所論，本件上訴違背法律上之程式，予以駁回
。
據上論結，應依刑事訴訟法第三百九十五條前段，判決如主文。
中    華    民    國  九十八  年  十一    月  二十六  日
                      最高法院刑事第七庭
                          審判長法官  林  永  茂
                                法官  吳  昆  仁
                                法官  蘇  振  堂
                                法官  蕭  仰  歸
                                法官  林  立  華
      本件正本證明與原本無異
                                      書  記  官
中    華    民    國  九十八  年  十二    月    四    日
                                                      R


司法院資訊處製作；財團法人民間司法改革基金會備份。
